【裁判字號】    98,消債抗,4
【裁判日期】    980630
【裁判案由】    更生事件之抗告
【裁判全文】
臺灣臺南地方法院民事裁定             98年度消債抗字第4號
抗  告  人  甲○○
                        8弄7.
上列抗告人因消費者債務清理條例事件聲請更生，對於中華民國
97年10月20日本院97年度消債更字第695號裁定提起抗告， 本院
裁定如下：
  主  文
抗告駁回。
抗告程序費用新臺幣壹仟元由抗告人負擔。
  理  由
一、抗告意旨略以：抗告人以自身之經濟生計狀況下去評量，向
    富邦銀行所提之還款金額為每月四千元無息償還，願意延長
    還款期限。而富邦銀行承辦員曾以電話一次告知協商還款金
    額為每月7,600元，並未提供其他還款方案選擇， 經抗告人
    告知因已開始休無薪假（週六日不計薪，每月領23日薪），
    且銀行提出的還款方案，與聲請人之前陳報法院之財產及收
    入說明書每月所結餘之金額相差3、4千元，故電話中表明若
    簽約同意協商金額往後恐無力償還，有毀約之慮，該唯一一
    次通話後，富邦銀行人員即未再提出任何其他還款方案，抗
    告人並非協商意願低落，故依法提起抗告等語，並聲明請求
    廢棄原審之裁定。
二、按債務人不能清償債務或有不能清償之虞者，得依本條例所
    定更生或清算程序，清理其債務，消費者債務清理條例（下
    稱本條例）第3條定有明文。 又聲請更生或清算不合程式或
    不備其他要件者，法院應以裁定駁回之，但其情形可以補正
    者，法院應定期間先命補正，復為本條例第8條所明定。 另
    按債務人對於金融機構因消費借貸、自用住宅借款、信用卡
    或現金卡契約而負債務，在聲請更生或清算前，應提出債權
    人清冊，以書面向最大債權金融機構請求協商債務清償方案
    並表明共同協商之意旨，本條例第151條第1項定有明文。考
    本條例第151條第1項規定之立法意旨，無非係認債務人對於
    金融機構因前開原因所負債務，其法律關係較為單純明確，
    金融機構並已設有債務協商機制，如能協商成立，債務人不
    需依本條例聲請更生或清算，可疏減法院負擔，有效分配司
    法資源，並使債務人得自主解決其債務，爰就此部分採行前
    置協商主義。又本條例規定之更生程序，係以債務人有清理
    債務之誠意為前提，為避免債務人濫用此制度，產生道德危
    機，併予嚴謹之限制，此由本條例之立法總說明中顯然可知
    。是若債務人實質上欠缺清理債務之誠意，卻抱持「於前置
    協商程序中，提出顯不合理之協商條件，導致協商不成立，
    並希冀得藉此聲請更生獲准而豁免大部分債務」之心態，欲
    濫用更生程序，顯與立法本意不符，自不應准許其更生之聲
    請。
三、本件抗告人甲○○前於97年6月 間曾向最大債權銀行台北富
    邦商業銀行申請前置協商，因未依規定備齊協商文件，該次
    前置協商申請於97年6月6日遭台北富邦商業銀行以申請文件
    不符規定為由，予以退件，故抗告人原審更生聲請因未遵循
    消債條例第151條第1項之規定與全體金融機構債權人先行債
    務協商機制，而經原審裁定駁回。抗告人提起抗告後，於98
    年1月9日提出前置協商不成立通知書，經本院發函向台北富
    邦商業銀行詢問與抗告人前置協商之情況，該行函覆係於97
    年12月份受理抗告人前置協商申請，在未獲抗告人提供無薪
    假公司內部公佈之函文及勞資協議書前，以抗告人提供之每
    月平均所得25,232元為基準， 為抗告人規劃期付6,687元、
    180期不再計息（零利率）之還款方案， 惟抗告人不願接受
    ，本案協商最終結果為協商不成立。有抗告人提出之協商不
    成立通知書及台北富邦商業銀行股份有限公司98年5 月13日
    陳報狀函附卷可稽。
四、抗告人主張薪資遭強制執行，每月收入扣減生活必要費用後
    ，並不足支付台北富邦商業銀行提出之每月協商金額，故依
    法提起更生程序之聲請等語，惟查：
  (一)抗告人於協商當時任職於乙○科技股份有限公司，97年度薪
    資部分給付總額為315,446元 （未加計年終獎金），每月平
    均薪資收入為26,287元，業據抗告人提出九十七年四月份至
    十二月份乙○科技股份有限公司薪資明細表及九十七年一月
    至三月薪轉存摺影本可稽，是以，本院認定抗告人每月收入
    為26,287元。
  (二)依行政院內政部所公告98年度臺灣省低收入戶最低生活費用
    每人每月為9,829元， 該生活費標準係按照政府最近一年平
    均每人消費支出（包括食品費、衣著鞋襪費、房租水電費、
    家居管理費、醫療保健費、交通通訊費、娛樂教育費及雜項
    支出）百分之60訂定，有內政部頒布歷年最低生活費一覽表
    可憑，是應認抗告人每月之生活費用為9,829元。
  (三)抗告人主張與前妻丙○○離婚，離婚時約定未成年子女丁○
    秀之監護教養一切費用由抗告人負擔，故抗告人每月生活必
    要支出包括未成年子女丁○秀之扶養費等語。惟查：
    1.按父母對於未成年之子女，有保護及教養之權利義務。父
      母對於未成年子女之扶養義務，不因結婚經撤銷或離婚而
      受影響。其扶養程度應按受扶養權利者之需要與負扶養義
      務者之經濟能力及身分定之， 觀之民法第1084條第2項、
      第1116條之2、第1119 條自明。故父母婚姻關係消滅後，
      未行使親權之父母一方，僅其親權之行使暫時停止，其與
      未成年子女之身分關係，不因此而受影響，父、母仍應各
      依其經濟能力及身分，與未成年子女之需要，共同對未成
      年子女負保護教養之義務，不因父、母之一方之經濟能力
      足以使受扶養人獲得完全滿足之扶養，而解免他方之共同
      保護教養義務。又按成人部分之基本生活費用依上開標準
      計算，雖屬適當，然未成年子女部分既係依附於父母提供
      之住所共同生活，且其日常生活較為單純，是其基本生活
      費用當與成人之基本生活費用不同（如房租費、家居管理
      費、通訊費等費用即非未成年子女基本生活所需費用），
      因此，未成年子女之基本生活費用應參酌98年度綜合所得
      稅每人免稅額82,000元計算，每人每月基本生活所需約6,
      900元為適當。
    2.依上揭法條意旨，父母縱離婚，對於未成年子女仍應各依
      其經濟能力及身分共同負擔扶養義務。經查，抗告人與原
      配偶丙○○雖已於96年10月17日離婚，未成年子女丁○秀
      （6歲）約定由抗告人監護， 業據提出戶籍謄本可憑，惟
      經本院依職權調閱抗告人前配偶丙○○96、97年度之稅務
      財產所得資料，薪資所得分別為327,143元、279,563元，
      平均每月收入為25,279元，亦有相當之扶養能力，是以，
      抗告人與前配偶就未成年子女丁○秀之扶養費亦應由抗告
      人前配偶負擔二分之一，準此，抗告人每月應支出之扶養
      費為3,450元（計算式：6,900÷2＝3,450）。
  (四)抗告人計有5家債權銀行，抗告人於原審曾陳報目前有3家銀
    行大眾銀行、台北富邦銀行及中國信託銀行進行扣薪三分之
    一。 惟依銀行公會97年7月18日之決議第21頁第6項第1款規
    定：「已進行扣薪之案件仍應納入協商，執行扣薪之債權人
    自最大債權金融機構『簽約完成日』 起5個營業日內暫停停
    止扣薪作業，... 」，是以，依上開銀行公會決議，抗告人
    如能與最大債權金融機構成立協商後，其他債權銀行亦會聲
    請停止執行扣薪。則抗告人不接受台北富邦商業銀行之協商
    條件，卻謂被強制扣薪，每月薪資收入僅餘一萬三千餘元而
    無力償還無擔保債務云云，未見其清理債務誠意，自非可採
    。
  (五)本件抗告人協商時每月實際可領得之薪資平均有26,287元（
    未加計年終獎金）， 扣除債權人提出之每月還款金額6,687
    元後，尚餘19,600元，不僅足支付98年度臺灣省低收入戶最
    低生活費用每人每月9,829元及未成年子女之扶養費3,450元
    ， 仍餘有6,321元可供抗告人使用；縱抗告人稱其任職之公
    司於九十七年十二月開始有無薪假，故該月份係以23日核薪
    ，惟依抗告人提出之薪資明細表，九十七年十二月抗告人發
    薪淨額仍有20,258元，扣除前開必要支出13,279元後，所餘
    之6,979元仍足供抗告人負擔協商還款金額， 顯見抗告人只
    須節流儉樸其生活需求而適當控制其生活費用支出，尚非不
    能維持基本生活，並將其生活盈餘節省下來積極償債減少其
    債務總額，即可降低其每月攤還金額。綜觀抗告人之財產、
    收入資料、必要生活支出等情，抗告人應有能力償還債權人
    提出「分180期償還，利率0%，期付6,687元」之還款方案，
    與債權人達成分期償還之協議，抗告人捨此不為，主張其不
    能清償債務云云，而逕向法院聲請更生，自不足採。
五、綜上所述，本件抗告人既無不可歸責於己之事由，致履行顯
    有重大困難之情形，已與首揭消費者債務清理條例所定得聲
    請更生程序以清理債務之要件不符，其聲請更生即屬要件不
    備，且無從補正。原審裁定駁回其更生之聲請，理由雖有不
    同，惟結論尚無不合。抗告意旨指摘原審裁定不當，求予廢
    棄另為裁定云云，為無理由，應予駁回。
六、據上論結，本件抗告為無理由，依消費者債務清理條例第15
    條， 民事訴訟法第495條之1第1項、第449條第1項、第95條
    、第78條，裁定如主文。
中    華    民    國    98    年    6     月    30    日
                民事第二庭  審判長法  官  林念祖
                                  法  官  張桂美
                                  法  官  王國忠
上為正本係照原本作成。
本件不得抗告。
中    華    民    國    98    年    6     月    30    日
                                  書記官  黃敏純


司法院資訊處製作；財團法人民間司法改革基金會備份。
